【裁判字號】    90,判,1233
【裁判日期】    900718
【裁判案由】    贈與稅
【裁判全文】
最  高  行  政  法  院  判  決                    九十年度判字第一二三三號
    再 審原 告  甲○○○
    再 審被 告  財政部高雄市國稅局
    代  表  人  鄭宗典
右當事人間因贈與稅事件，再審原告對本院中華民國八十八年十一月三十日八十八年
度判字第四○二八號判決提起再審之訴。本院判決如左：
    主  文
再審之訴駁回。
再審訴訟費用由再審原告負擔。
    事  實
緣再審原告之子王瑞麟於民國八十二年二月二十二日向訴外人劉耀欽、宋淑瑜、陳
及黃再興等四人購買坐落高雄縣林園鄉○○段五六三、五六三－七地號土地二筆，由
再審原告開立其於高雄市第五信用合作社苓雅分社（下稱五信苓雅分社）第一八八八
號支票存款帳戶之支票，發票日八十二年三月十日，金額皆為新台幣（下同）五、七
五○、○○○元四張，合計二三、○○○、○○○元，以支付部分土地款。再審被告
以再審原告無法提示非屬贈與之證明，乃依行為時遺產及贈與稅法第五條第三款規定
，以贈與論，核定贈與總額為二三、○○○、○○○元，發單課徵贈與稅六、九三一
、二五○元。再審原告不服，申經復查結果，准予追減贈與總額三、二八四、四○○
元。再審原告仍不服，訴經財政部訴願決定將原處分撤銷，由再審被告另為適法之處
分。嗣再審被告重為復查決定，仍未准變更，再審原告乃循序提起行政訴訟，經本院
以八十八年度判字第四○二八號判決（下稱原判決）駁回其訴，遂以原判決適用法規
顯有錯誤為由，提起再審之訴，茲摘兩造訴辯意旨如次：
再審原告起訴意旨略謂：一、本案王瑞麟秉承父業，從事房地產，向五信苓雅分社貸
款購買土地與建設公司合作建屋出售，由於王瑞麟不符合貸款條件，才提供土地及房
屋抵押，以鄭錦煌為人頭戶辦理貸款。又因未設有甲存帳戶，才借用再審原告之支票
支付土地款。而再審被告卻認定係再審原告以鄭錦煌為人頭戶辦理貸款，贈與王瑞麟
購買土地，此種認定與事實不符，又違反常情。經查行為時遺產與贈與稅法第五條第
三款規定：「以自己之資金無償為他人購買財產者，其資金。」如果再審原告要辦理
贈與也會以自己之資金或自己之土地贈與王瑞麟，怎麼可能以借得之款項來贈與，此
種借錢贈與的行為違反常情，何況向五信苓雅分社借款，再審原告並無資格不符問題
，更無必要借用鄭錦煌之名義。而遺產及贈與稅法第五條笫三款規定：「以自己之資
金無償為他人購買財產者」，才有贈與問題。本案王瑞麟以鄭錦煌為人頭戶辦理貸款
，此資金係向銀行借款而來，並非再審原告自己之資金，又由王瑞麟提供不動產作為
貸款之擔保品，並為該債務之保證人，亦非無償，可見本案購地價款二、三○○萬元
核課贈與稅，其適用法規顯有錯誤。二、鄭錦煌貸款七、○○○萬元，係由王瑞麟借
用鄭錦煌名義，而由王瑞麟與王建次提供土地及房屋抵押，於八十二年三月五日向五
信苓雅分社設定最高限額八、四○○萬元，實貸七、○○○萬元，雖分為二次撥款，
應屬同一筆借款，原判決將借款分成二筆，顯與金融機構貸款實際作業情況不合。截
至八十四年十二月四日止償還一、五○○萬元，尚有借款未償還餘額五、五○○萬元
，而償還貸款一、五○○萬元也由王瑞麟以土地補償費九、九九六、○○○元外加借
款五○○餘萬元償還，為再審被告所認定之事實。本案由王瑞麟提供土地、房屋擔保
及由王瑞麟負責償還借款，可證確係王瑞麟借用鄭錦煌名義貸款七、○○○萬元屬實
。王瑞麟借得之款項，轉入再審原告甲存三千五百餘萬元，除借用支票支付土地款二
千三百萬元外，差額為支付土地增值稅及償還先前再審原告代墊付案外土地款及借供
其支付借款利息之用，並非原判決所稱僅借用再審原告之甲存帳戶支票支付土地款，
故王瑞麟以留存再審原告帳戶之款項替鄭錦煌繳納前述借款之利息，尚無不合。原判
決對於王瑞麟提供借款擔保並償還借款本金視而不見，而一再挑剔借款利息由該帳戶
支付，且又避談支付利息款項亦係由借款而來，實難使人心服。三、原判決仍不否認
購地資金來自向五信苓雅分社之七、○○○萬元貸款，而再審被告卻一直以土地款項
，先行存入再審原告甲存帳戶，而來認定鄭錦煌係再審原告所借用之名義而置再審原
告所述之「王瑞麟購置財產之資產係貸款而來僅借用原告支票作為支付工具」之事實
於不顧，甚至忽視對於七、○○○萬元貸款之擔保品及還款均由王瑞麟提供之事實，
因就風險而言，係以貸款作為購地資金來源，故貸款擔保品所必需承擔之風險高過於
借用支票付款之風險。不僅如此另依遺產及贈與稅法第二十一條「贈與附有負擔者，
由受贈人負擔部分應自贈與額中扣除」，如今王瑞麟購置財產所提供擔保品土地及建
物向五信苓雅分社所貸款餘額五、五○○萬元，於八十五年八月九日銀行再追回五萬
元，剩下五、四九五萬元，因於八十六年十月二十日起至今，王瑞麟已無能力繳利息
而被銀行送交台灣高雄地方法院強制執行，並於八十八年十二月二十八日將債務人王
瑞麟所購坐落高雄縣林園鄉○○段五六三、五六三之七地號等土地拍定抵償借款，可
見此貸款確係王瑞麟負責而無須由再審原告負清償及賠償責任，故非再審原告以該筆
貸款購置財產贈與王瑞麟，亦非無償，故無贈與之事實。縱然要認定贈與則受贈人提
供之負擔依法亦應扣除。再審被告之認定非但背離事實，且對於受贈者之附有負擔亦
視若未睹，其適用法規顯有違誤。綜上所述，請廢棄原判決及撤銷原處分及一再訴願
決定等語。
再審被告答辯意旨略謂：查遺產及贈與稅法第五條第三款規定以贈與論，凡以自己之
資金，無償為他人購置財產者，其資金即為贈與稅法之課徵標的。再審原告以五信苓
雅分社第一八八八號支票存款帳戶，簽發發票日八十二年三月十日之支票四張，金額
皆為五、七五○、○○○元，合計二三、○○○、○○○元，以支付部分土地款，而
再審原告無法提示非屬贈與之證明，再審被告依行為時遺產及贈與稅法第五條第三款
規定，以贈與論，核定贈與總額為二三、○○○、○○○元，原無不合。嗣因再審原
告之子王瑞麟以土地補償款償還鄭錦煌於八十二年三月十九日向五信苓雅分社借款二
○、○○○、○○○元中九、九九六、○○○元，再審被告復查時乃按贈與金額占全
部借款金額比例予以攤計，准予追減贈與總額三、二八四、四○○元，惟查訴外人鄭
錦煌於八十二年三月十一日、八十二年三月十九日向五信苓雅分社借款五○、○○○
、○○○元及二○、○○○、○○○元，其利息之繳納多由再審原告自其五信苓雅分
社活期儲蓄存款第0000000000000號帳戶提領現金或以轉帳方式繳納，
有再審原告八十二年、八十三年之提領款紀錄、取款條及五信苓雅分社放款利息收入
傳票影本可稽，而鄭錦煌八十二年三月十一日借得之五○、○○○、○○○元，其中
三五、○八五、○九三元係轉入再審原告五信苓雅分社第一八八八號支票款帳戶，一
○、○○○、○○○元係以再審原告本人、配偶王建次、女兒王淑卿、王淑芬、王淑
慧名義辦理定期存款（每人各二、○○○、○○○元）及以三、三五八、二八四元繳
納土地增值稅，並無轉存王瑞麟銀行存款帳戶之款項，而王瑞麟亦無法提示其有繳納
鄭錦煌前述借款利息之相關證明，足證鄭錦煌前開二筆借款係再審原告利用鄭錦煌名
義向五信苓雅分社所借，而借得款項七○、○○○、○○○元中之五三、○○○、○
○○元（再審原告開立二三、○○○、○○○元支票及以王建次、王瑞麟父子名義匯
款三○、○○○、○○○元）係用以替其子王瑞麟購買系爭土地，是再審被告就購地
資金核課再審原告贈與稅，並於重為復查決定時就再審原告贈與之購地資金應為四三
、○○四、○○○元（即五三、○○○、○○○元減除王瑞麟以土地補償費九、九九
六、○○○元償還部分借款後之餘額），而非原核定之二三、○○○、○○○元或復
查決定之一九、七一五、六○○元，惟基於行政救濟不得對納稅義務人為更不利之決
定，系爭贈與總額仍維持為一九、七一五、六○○元，並無不合。次查再審原告主張
非以自有資金贈與王瑞麟，係王瑞麟借其支票帳戶，土地價款由王瑞麟支付，資金來
源為王瑞麟、王建次提供不動產，以鄭錦煌名義向銀行抵押借款及領取土地補償費等
資金以支付系爭土地價款與提供之擔保品及系爭購買之土地業經法院拍賣抵償系爭借
款等主張，行政法院八十八年十一月三十日八十八年度判字第四○二八號判決已論述
綦詳駁回在案，本件並無適用遺產及贈與稅法第五條第三款法規錯誤之情形，再審原
告所訴各點皆非屬修正前行政訴訟法第二十八條第一款規定適用法規顯有錯誤之情形
，是應無提起再審之理由，請判決駁回再審原告之訴等語。
    理  由
按對民國八十七年十月二十八日修正公布之行政訴訟法施行前已確定之裁判提起再審
之訴，其再審事由，依新法（即修正之行政訴訟法）之規定，為行政訴訟法施行法第
三條所明定。次按行政訴訟當事人對本院之判決提起再審之訴，必須具有行政訴訟法
第二百七十三條第一項、第二項所列情形之一者，始得為之。上開法條第一項第一款
（即修正前行政訴訟法第二十八條第一款）規定：「適用法規顯有錯誤者」，係指原
判決所適用之法規與該案應適用之現行法規相違背或與解釋、判例有所牴觸者而言，
至於法律上見解之歧異，再審原告對之縱有爭執，要難謂為適用法規顯有錯誤，而據
為再審之理由。本件原判決以訴外人鄭錦煌向五信苓雅分社借款五千萬元及二千萬元
，其繳息來源大都由再審原告自其存款帳戶提領現金或以轉帳方式繳納，此有再審原
告八十二及八十三年之提領紀錄、取款條及放款利息收入傳票影本附卷可稽。上述五
千萬元，大部分皆轉入再審原告甲存帳戶（有三五、○八五、○九三元）及其本人、
配偶、女兒之定期存款（計一千萬元），其餘則繳納土地增值稅三、三五八、二八四
元，並未有款項轉入王瑞麟之銀行存款帳戶。而王瑞麟亦無法提示其有繳納上述借款
利息之相關證明，王瑞麟如確係借用鄭錦煌名義向五信苓雅分社借款，焉有由再審原
告代為繳納利息之理？又王瑞麟如僅係借用再審原告之甲存帳戶支票支付土地款，則
王瑞麟存入再審原告甲存帳戶之款項應與支票金額二千三百萬元相符，然查鄭錦煌借
款轉入再審原告甲存帳戶之款項高達三千五百餘萬元，並非所稱借用支票支付土地款
之二千三百萬元，顯見再審原告所稱借用支票支付土地款與事實不符。又王瑞麟之土
地補償費九、九九六、○○○元係償還鄭錦煌向五信苓雅分社借款二千萬元，並非本
件贈與標的（即八十二年三月十二日五千萬元借款中之二千三百萬元），則鄭錦煌上
述二筆借款皆係再審原告利用鄭錦煌名義向五信苓雅分社所借，而該借得款項七千萬
元中有五千三百萬元（即：再審原告開立二千三百萬元支票及以王建次父子二人名義
匯款三千萬元），係用來替王瑞麟購買系爭土地，再審被告依行為時遺產及贈與稅法
第五條第三款規定，就購地資金核課贈與稅尚無不合，惟再審原告贈與之購地資金經
再審被告重核結果應為四三、○○四、○○○元（即五千三百萬元減王瑞麟以土地補
償費九、九九六、○○○元償還部分借款後之餘額），而非原核定之二千三百萬元或
原復查決定之一九、七一五、六○○元。但基於行政救濟不得對納稅義務人為更不利
之決定，故原復查決定贈與總額一九、七一五、六○○元仍予維持。又查系爭貸款係
再審原告借用鄭錦煌名義所貸，王瑞麟提供不動產作為貸款之擔保品，並為該債務之
保證人，縱因該貸款未能繳息，經債權銀行對擔保不動產聲請強制執行，乃係確保債
權之行為，尚難據此為由而否定再審原告代王瑞麟支付系爭土地價款之事實，再審被
告就再審原告所支付之購地資金核課贈與稅，於法尚無不合，一再訴願決定遞予維持
，並無違誤，乃為駁回再審原告前訴訟程序之訴。經核原判決所適用之法規與該案應
適用之現行法規並無相違背或與解釋、判例有所牴觸者之情形，即無首揭規定所稱之
適用法規顯有錯誤之情事。本件再審原告起訴主張：王瑞麟係以鄭錦煌為人頭戶辦理
貸款，此資金係向銀行借款而來，而鄭錦煌貸款七、○○○萬元，係由王瑞麟與王建
次提供土地及房屋抵押，雖分為二次撥款，應屬同一筆借款。截至八十四年十二月四
日止償還一、五○○萬元，尚有借款未償還餘額五、五○○萬元，而償還貸款一、五
○○萬元也由王瑞麟以土地補償費九、九九六、○○○元外加借款五○○餘萬元償還
。王瑞麟借得之款項轉入再審原告之三千五百餘萬元，除借用支票支付土地款二千三
百萬元外，差額為支付土地增值稅及償還先前再審原告代墊付案外土地款及借供其支
付借款利息之用，並非原判決所稱僅借用再審原告之甲存帳戶支票支付土地款。另依
遺產及贈與稅法第二十一條「贈與附有負擔者，由受贈人負擔部分應自贈與額中扣除
」，如今王瑞麟購置財產向五信苓雅分社所貸款項，因王瑞麟已無能力繳利息而被銀
行送交台灣高雄地方法院強制執行，並將王瑞麟所購坐落高雄縣林園鄉○○段五六三
、五六三之七地號等土地拍定抵償借款，可見此貸款確係王瑞麟負責而無須由再審原
告負清償及賠償責任，故非再審原告以該筆貸款購置財產贈與王瑞麟，故無贈與之事
實。縱然認定為贈與，則受贈人提供之負擔依法亦應扣除。再審被告之認定非但背離
事實，且對於受贈者之附有負擔亦視若未睹，其適用法規顯有違誤云云。經查再審原
告之上開主張，業據原判決明不予採信之理由，詳如前述。再審原告仍執前詞對之
爭執，乃其一己對法律上見解之歧異，要難謂為原判決適用法規顯有錯誤，而據為再
審之理由。矧原判決未為有利於再審原告之事實認定，係屬取捨證據認定事實職權之
行使，凡此亦非首揭法條規定之再審事由。綜上所述，再審原告提起本件再審之訴，
顯無理由，應予駁回。
據上論結，本件再審之訴為顯無理由，爰依行政訴訟法第二百七十八條第二項、第九
十八條第三項前段，判決如主文。
中    華    民    國     九十        年      七      月      十八       日
                    最 高 行 政 法 院  第 五 庭
                                審 判 長 法  官      廖  政  雄
                                         法  官      趙  永  康
                                         法  官      林  清  祥
                                         法  官      鍾  耀  光
                                         法  官      姜  仁  脩
右  正  本  證  明  與  原  本  無  異
                                         法院書記官  蘇  金  全
中    華    民    國     九十        年      七      月      十九       日


司法院資訊處製作；財團法人民間司法改革基金會備份。
